臺灣臺北地方法院民事判決　九十年度訴字第五五四○號
　　原　　　告　聯信商業銀行股份有限公司
　　法定代理人　甲○○
　　法定代理人　丁○○
　　訴訟代理人　戊○○
　　　　　　　　乙○○
　　　　　　　　丙○○
右當事人間請求給付保險金事件，本院判決如左：
    主    文
原告之訴及假執行之聲請均駁回。
訴訟費用由原告負擔。
    事    實
甲、原告方面：
一、聲明：
（一）被告應給付原告新台幣（下同）一百五十萬元，及自民國九十年十月十二日起
      至清償日止，按週年利率百分之五計算之利息。
（二）願供擔保請准宣告假執行。
二、陳述：
（一）原告係為保證責任屏東縣屏東市第一信用合作社（下簡稱屏東一信）與保證責
      任台中市第六信用合作社（下簡稱台中六信）合併改制成立之商業銀行，依信
      用合作社法第三十四條規定：「信用合作社變更組織為商業銀行時，其權利義
      務由變更組織後之商業銀行承受。」，是原告因合併改制而概括承受上開屏東
      一信、台中六信之債權債務，合先敘明。
（二）原告為協助其授信客戶購置房屋、整修住宅，或就已辦理貸款，需要再增貸之
      授信客戶，前以屏東一信名義，與被告合作，由被告承保以原告為被保險人之
      抵押貸款償還保證保險，保險範圍係由被告就約定金額，負保證保險人之責任
      ，倘於保險期間內，抵押人因貸款所發生之債務無法依約按期償還，原告並依
      規定處分抵押住宅，並將理賠書面文件送至被告，被告即應於兩星期內先行墊
      付。
（三）本件借款人即訴外人陳登輝於八十六年十一月三十日，向訴外人高美俐購置高
      雄市○鎮區○○段第五九七、五九七之十、六二三之二地號土地及同地段第六
      ○一建號建物，雙方約明尾款壹仟萬元，應由陳登輝向銀行申貸後交付，陳登
      輝隨即依約於八十六年十二月十七日向原告申辦貸款一千萬元，經原告審慎評
      估，親至不動產現場查調現況，核可是項貸款申請，以廿年期購屋貸款辦理，
      其中八百萬元部分係以首購利率百分之八點六貸放。職故，借款人陳登輝申辦
      系爭貸款，確係為承購抵押住宅無誤，否則原告無法以首購利率貸放款項。次
      查，原告核准貸款之申請後，即檢附相關文件，代借款人陳登輝向被告投保「
      住宅抵押貸款償還保證保險」，經被告同意承保，出具保單號碼為030P-87RL
       B2036之保險單。借款人陳登輝辦妥前開各項手續後，曾攤還本息至八十七年
      十二月廿日，其後即付之闕如（按：借款人陳登輝最後一次繳息時點為八十八
      年五月四日，惟當日借款人陳登輝所繳款項用以抵付積欠本息及違約金，計算
      結果僅抵付至八十七年十二月廿日應繳之貸款本息）。嗣經原告依規定處分抵
      押住宅，並向被告申請先行墊付理賠保險金時，被告竟以「本件抵押住宅業已
      使用多年，申請貸款係用作投資週轉款」云云，為其拒絕理賠之理由，然該抵
      押住宅係八十六年四月建造，此為被告所不爭執，借款人陳登輝於同年十一月
      三十日向原起造人高美俐購買，同年十二月十七日向原告申辦貸款，何有使用
      多年之情事？且貸款用途確係用作清償購屋尾款，亦已如前述，是被告以該等
      理由拒絕理賠，要屬無據。尤有甚者，被告雖書函回覆拒絕理賠，然原告曾於
      九十年一月九日致函被告表明借款人陳登輝業向原告表示儘速清償意願，請求
      被告延後申請事宜，被告亦於九十年二月八日以高分（九○）字第○一八號函
      覆同意在案，顯見被告肯認系爭保險契約有效成立，是被告拒絕理賠實乏其據
      。末查，原告於九十年九月廿六日，委請律師致函被告請求依約墊付保險理賠
      金，前開請求書函於同年九月廿七日送達被告處所，則被告至遲應於兩星期後
      之末日，即九十年十月十一日給付，是原告以九十年十月十二日為法定遲延利
      息起算日。為此請求被告給付保險理賠金一百五十萬元，及自九十年十月十二
      日起算之法定遲延利息。
（四）對於被告抗辯之陳述：
  １、被告辯稱伊同意承保之抵押住宅，與借款人陳登輝投保之抵押住宅不一致，故
      系爭保險契約自始不成立云云。惟查：
  （１）誤載抵押住宅之地址，僅係書面文件之誤載，與意思表示之內容錯誤無涉，
        且該項記載業經更正，自無所謂意思表示不一致情事。
  （２）被告於九十年十二月五日答辯狀主張伊於承保之際，僅以要保書為憑，顯見
        被告確係同意完全依要保書所載內容承保。查要保書上業已載明抵押住宅地
        址為「高雄市前鎮區鎮昌二巷五十三之二號」，並詳載該抵押住宅之核鑑總
        價/ 買賣成交價為一千二百七十九萬七千五百六十二元；然因被告內部作業
        疏失，於出具保險單時，誤將借款人陳登輝之通訊地址「屏東縣新埤鄉○○
        村○○路四十七號」載為抵押住宅之地址，惟由原證二號之保險單上仍記載
        抵押住宅價款為新台幣一千二百七十九萬七千五百六十二元，即可知當時雙
        方所認知之抵押住宅係同為「高雄市前鎮區鎮昌二巷五十三之二號」，故其
        價款之記載分文不差。是就系爭保險契約而言，要保人、被保險人暨保險人
        之間，意思表示實無不一致情事。
  （３）尤有甚者，被告發現其所出具之保險單誤載抵押住宅地址後，亦坦承錯誤，
        立即出具保險批單，載明：「本保險單所載抵押住宅地址更正為：高雄市前
        鎮區鎮昌二巷五十三之二號。餘無變更。」。由前開保險批單係以「更正」
        此一用語，而非「變更」乙語，即可知雙方自始即係以高雄市前鎮區鎮昌二
        巷五十三之二號為抵押住宅，僅因被告作業疏失，始發生此項誤載情事，更
        何況此項錯誤僅係書面文件之誤載，要與意思表示之內容錯誤無涉。按「解
        釋意思表示，應探求當事人之真意，不得拘泥於所用之辭句。」民法第九十
        八條訂有明文，被告既依要保書內容同意承保，其後又出具保險批單更正抵
        押住宅地址，顯見被告之真意係同意就「高雄市前鎮區鎮昌二巷五十三之二
        號」為承保，被告實不應以該項書面作業之錯誤，用以扭曲其所為意思表示
        之真意。
  （４）此外，被告主張其所為承保之意思表示有錯誤，於依法撤銷前仍屬有效，且
        自伊為意思表示後已逾一年，無法撤銷意思表示，故系爭保險契約仍不成立
        云云，更屬無稽。蓋被告既自承其所為承保之意思表示迄今均有效，則系爭
        保險契約自始成立生效，被告即應負保險責任。且被告於承保當時，顯係同
        意就要保書上所載內容承保，並無民法第八十八條所定「若知其事情即不為
        意思表示」之情狀，易言之，被告並非以抵押住宅倘為「高雄市前鎮區鎮昌
        二巷五三之二號」即不同意承保，否則被告何以其後願出具保險批單更正抵
        押住宅之地址？益證抵押住宅之地址有誤，僅係書面文件之錯誤，要與意思
        表示之內容無涉，被告執此抗辯，無非冀圖卸責而已。
  ２、被告辯稱借款人陳登輝向原告申辦貸款，非為購置房屋，且原告貸放款高達二
      千萬元云云。惟查：
  （１）借款人陳登輝向原告申辦貸款一千萬元，係因伊向訴外人高美俐購置房地，
        原告業已提呈不動產買賣契約書、借據暨不動產實地調查表等相關書證證其
        真正。被告於八十九年九月廿一日致函原告，表明拒絕理賠時，雖主張系爭
        房屋業已建造多年，然由系爭房地謄本觀之，可知系爭房屋於八十六年五月
        廿四日始為第一次登記，其使用執照字號為（八六）高市工建築使第四三九
        號，顯見系爭房屋乃八十六年之新建建物，自無建造多年之情事。
  （２）再者，由系爭房地謄本上，另可查悉借款人陳登輝於八十七年元月七日取得
        系爭房地所有權，並於同年月十四日設定抵押權予原告，益證原告確係因購
        置系爭房地，為支付尾款，始以系爭房地向原告申辦貸款。
  （３）此外，借款人陳登輝設定抵押權予原告時，登記權利價值為最高限額一千二
        百萬元，依目前銀行實務，抵押權設定權利價值均為貸款金額之一．二倍，
        顯見原告確係僅貸放款項一千萬元予借款人陳登輝 (計算式：10,000,000×
        1.2  = 12,000,000)，倘原告貸放款項逾一千萬元，原告將承擔債權難以回
        收之風險，任何金融機構皆無可能為之。更何況借款人陳登輝僅申請一千萬
        元貸款，原告實無必要亦無可能准予貸放二千萬元，且八十七年一月二十日
        當日，原告亦僅撥貸一千萬元，是被告主張原告共貸放二千萬元云云，顯係
        出於誤解。至於原告所提原證九號雖各出現兩次八百萬元及二百萬元，然此
        乃因原告於八十七年一月二十日貸放，當時計息本金自係八百萬元（按：二
        百萬元部分亦同），惟當月並未收取任何利息，借款人陳登輝於八十七年二
        月二十日因未繳納分文貸款本息，故八十七年二月二十日時，計息本金仍係
        八百萬元，此後因借款人陳登輝陸續還款，故計息本金依續遞減，由陳登輝
        所繳付利息係以八百萬元，年利率百分之八點六為計算標準（計算式：8,00
        0,000×8.6% / 12 = 57,333)，亦可證明原告並未貸放一千六百萬元。另被
        告所提被證七號放款往來明細表上之錯誤記載，應係原告於改制之際，電腦
        整合轉檔錯誤所致，謹併陳明。
  （４）另被告主張原告所提原證十八號之存摺往來明細所示帳號，與被證七號存款
        往來明細所示帳號有異，足證原告係撥貸二千萬元云云，更係誤解銀行作業
        。蓋借款人陳登輝向原告申辦房屋貸款，並經核准時，原告就此房屋貸款開
        立一授信專用帳號，此帳號僅用以處理房屋貸款授信之相關事項；另借款人
        陳登輝應於原告處開立一活期儲蓄存款帳號，由原告按期自該帳戶內扣繳貸
        款本息，並將扣繳所得轉入前述房屋貸款授信帳戶，以利帳務分別處理，此
        一活期儲蓄存款帳戶除繳納貸款本息外，借款人陳登輝仍可自由使用該帳戶
        進出資金，與一般活期儲蓄存款帳戶無異。前開事實亦可由銀行放出檔明細
        查詢表上，授信帳號註明為000-000-0000000-0，繳款帳號則載為000-000-
        0000000-0，證明原告所述為真。綜上所述，可見被告所辯，與實情不符。
  ３、被告辯稱原告之請求權已罹於時效云云，惟查：
  （１）被告主張原告於八十八年二月廿一日即處於得請求給付之階段，故於九十年
        二月二十日消滅時效即已完成，縱其主張為真，然查原告曾於九十年一月九
        日，致函被告請求延後申請理賠，並獲被告於九十年二月八日以高分 (九○
        ) 字第○一八號函，表示同意原告所為請求，則原告請求給付保險金之消滅
        時效，應由九十年二月八日起算，經查原告係於九十年十月廿六日起訴請求
        ，自無罹於時效之情事。
  （２）另被告主張其依民法第八十八條規定，撤銷其於九十年二月八日所為同意原
        告延後申請理賠之意思表示云云。惟被告高雄分公司與被告係屬同一權利主
        體，被告高雄分公司所為意思表示，視同被告所為，縱被告主張其高雄分公
        司誤認原告尚未申請理賠為真，此亦屬被告內部聯繫失當，乃被告自己過失
        ，依民法第八十八條第一項但書規定，撤銷錯誤之意思表示，應以其錯誤或
        不知事情，非由表意人自己之過失為限，則被告既因自己過失而覆函同意，
        自無撤銷該意思表示之餘地。
  ４、被告另提台灣高等法院九十年度保險上字第一二號民事判決（下簡稱另案高院
      判決），主張該事件與本件訟爭事實，有雷同之處。然查兩件訴訟之基礎事實
      實有極大差異，爰分述於后：
  （１）兩件訴訟之唯一類似處，係另案高院判決中，要保人洪陳玉葉向原告申請借
        款時，於借款申請書上借款用途欄係勾選「個人投資」；而本件訴訟中，要
        保人陳登輝係勾選「其他  (投資週轉)」。由此觀之，兩件訴訟之要保人似
        均非為購置房地而向原告借款，惟查一般民眾向金融機構借款時，於借款申
        請書上所填載之借款原因常係隨意勾選，未必符合實際狀況，究竟借款原因
        為何，尚須經金融機構實地探訪加以瞭解。並斟酌借款人之實際需要，在同
        意借款時，於批覆文件及依借款之性質於會計科目  (如短、中、長期放款)
        中顯示。尤其，於購置房地乙節，倘若借款人所購置房地非其名下第一筆不
        動產，或並非立即供作自用住宅，或者購置房地之目的係因房地產市場行情
        上漲而投資購入，則借款人於勾選借款用途時，即未必認為應勾選「住宅購
        置修繕」乙欄，職故，借款用途究竟為何，實應由各次借款之實際情況分別
        判斷，而非僅以借款申請書所填載內容為唯一依據。
  （２）被告所出具之保險單僅記載「因應承購後開抵押住宅」等語，顯見被告所著
        重者，係要保人向原告借款是否源於購置房地，所借款項是否用以購置房地
        乙節，至於購置房地之動機為何，則非其所問。經查本件要保人陳登輝向原
        告借款一千萬元，確係為繳納伊購置抵押住宅（即高雄市前鎮區鎮○○路五
        十三之二號及其基地）之尾款，此與另案高院判決中，要保人洪陳玉葉之狀
        況，大相逕庭，此有下列事證可按：ａ、本件訴訟中，系爭住宅之建築完成
        時點約於八十六年五月間，八十六年五月廿四日為建物第一次登記。另案高
        院判決之抵押住宅即台中市○區○○街廿二號，建築完成日期為五十六年三
        月二日。實則抵押住宅之建築完成時點，與要保人是否為承購房屋而貸款，
        兩者間並無必然關聯，蓋購買二手屋或成屋者比比皆是，豈謂購買二手屋或
        成屋者即無可能因資金匱乏而向金融機構貸款？是被告以抵押住宅建造多年
        等語置辯要無可採。ｂ、本件訴訟中，要保人陳登輝於八十六年十一月三十
        日，與訴外人高美俐簽署買賣契約書，八十七年元月七日辦妥系爭住宅之所
        有權移轉登記，同年月十四日將系爭住宅設定第一順位抵押權予原告，原告
        於同年月廿日貸放一千萬元。自要保人陳登輝取得所有權，至原告貸放款項
        ，僅間隔十三日。另案高院判決，要保人洪陳玉葉於七十四年七月廿一日取
        得所有權，八十七年四月三十日以該抵押住宅向原告借款，原告於八十七年
        五月五日貸放一千萬元，自要保人洪陳玉葉取得所有權，至原告貸放款項，
        間隔近十三年。ｃ、本件訴訟中，要保人陳登輝之借貸方式係一次全部動用
        ，按月分期清償貸款本息，且為廿年期長期購屋貸款，其中八百萬元以首購
        年利率百分之八點六計息，顯見要保人陳登輝向原告借款，確係為支付伊承
        購系爭住宅之尾款。另案高院判決中，要保人洪陳玉葉之借貸方式係八百萬
        元部分，三年內循環動用 (按：循環動用之方式，係指借款人於借款期限內
        ，就借款額度得隨借隨還) ，按期繳息到期一次清償本金；二百萬元部分，
        七年內按月分期清償貸款本息，均為中期貸款，是要保人洪陳玉葉借款原因
        與購置房地應較無關，否則八百萬元部分實無法以循環方式動用之。ｄ、本
        件訴訟中，要保人陳登輝向原告借貸款項數額，與伊與高美俐所簽署之買賣
        契約書，所約定尾款相符。另由原證十九號之土地建物謄本觀之，要保人陳
        登輝取得系爭住宅所有權之原因發生日期八十七年十二月廿七日，即為買賣
        契約書約定給付頭期款之次日，益證要保人陳登輝確係依循買賣契約書所定
        條款行事，顯見要保人陳登輝借款原因確為購置房地無誤。由前述說明可知
        ，本件訴訟與另案高院判決之事實，實有諸多相異之處，要保人陳登輝係因
        承購房地而向原告借款，並進而向被告投保住宅抵押貸款償還保證保險，要
        無被告所指要保人陳登輝係為投資需要而貸款之情事。至於要保人陳登輝於
        借款申請書上勾選投資週轉乙節，或係因要保人陳登輝誤解借款原因，或係
        要保人陳登輝購置系爭房地之動機係為投資而勾選，然原告業已提呈諸多事
        證，證明要保人陳登輝之借款原因確係源於購置房地，實無僅以借款申請書
        上與實情不符之記載，即為與事實相反之認定。
  （３）另應特別說明者，另案高院判決中，要保人洪陳玉葉之保險案，並非原告有
        意訛騙，實係原告與被告雙方對於抵押住宅是否限於「新購」乙節認定不同
        所致。就原告而言，借款人以抵押住宅為擔保向原告借款，已有擔保物存在
        ，該抵押住宅係新購或舊有實無干係，蓋無論新購或舊有住宅，借款人均可
        能積欠貸款本息，其貸款風險並無二致，是原告絕非於明知被告承保範圍僅
        限新購住宅之情況下，惡意隱瞞要保人洪陳玉葉取得抵押住宅已有多年之情
        事，謹併陳明。
三、證據：提出財政部核准函影本一份、公司登記證及營業執照影本各一份、住宅抵
    押貸款償還保證保險單及其基本條款影本一份、住宅抵押貸款償還保證保險批單
    影本一份、不動產買賣契約書影本一份、借款申請書影本一份、不動產抵押借款
    實地調查表影本一份、借據影本二份、住宅抵押貸款償還保證保險要保書影本一
    份、放款往來明細表影本一份、理賠申請書影本一份、被告（八九）太法字第○
    七九號函影本一份、原告（九○）聯信銀屏字第○○二號函影本一份、被告高分
    （九○）字第○一八號函影本一份、（九○）年容律字第○三六號函影本一份、
    掛號回執影本一份、理賠金額明細表影本一份、存摺往來明細表影本一份、土地
    建物謄本一份、銀行放出檔明細查詢表影本一份、要保人洪陳玉葉之保險單影本
    一份、土地建物謄本影本一份、借據影本二份、抵押物鑑定審核表影本一份、要
    保人陳登輝戶籍謄本影本一份、本院八十九年保險字第一三七號民事判決影本一
    份、本院九十年度保險簡上字第五號民事判決影本一份、匯款資料影本二份為證
    。
乙、被告方面：
一、聲明：
（一）原告之訴駁回。
（二）如受不利之判決，願供現金或等值之交通銀行台北分行可轉讓定存單為擔保，
      請准宣告免為假執行。
二、陳述：
（一）系爭保險契約因締約意思不一致而不成立：
  １、原告以陳登輝要保時業已檢附不動產抵押借款實地調查表及抵押權設定契約書
      等抵押住宅相關文件，主張被告於出保險單時已知悉抵押住宅之狀況，惟陳登
      輝向被告投保時並未檢附相關文件，而僅以要保書為投保之要約耳，嗣陳登輝
      逾期還款，原告申請理賠，被告方於八十九年六月十二日收到上開文件，其他
      如陳登輝之貸款申請書，則於八十九年八月三日方收到原告之補提，而買賣合
      約書更是收到起訴繕本時方得執知，緣此，被告於出具保險單時，除要保書外
      並無其他可資詳悉抵押住宅及抵押貸款之相關文件。系爭保險之締結，乃由陳
      登輝以要保書為要約，而經被告發給保險單為承諾，嗣若陳登輝逾期還款，原
      告方於申請理賠時提供貸款之相關資料，因此，系爭保險契約是否意思表示不
      一致，應依陳登輝之要約及被告之承諾所分別表示之意思予以認定。此外，系
      爭保險契約之訂立，源於兩造間之合作契約，亦即基於兩造之合作契約，原告
      之授信客戶陳登輝因而就其貸款之償還保證，以原告為被保險人，向被告投保
      系爭保險，此一事實，亦有原告於另案台灣高等法院九十年度保險上字第一二
      號給付保險金事件中自陳，是就被告承諾意思表示之內容，自亦應參酌前述合
      作契約及保險單、保險契約條款等而為整體之解釋。
  ２、保險契約屬法律行為分類上之雙方行為，乃相對立的意思表示趨於一致而成立
      之法律行為，民法上有關法律行為之一般規定，尤其是一般契約之成立以要約
      及承諾之合致為要件亦適用之。而「當事人意思表示一致者，無論其為明示或
      默示，契約即為成立。當事人對於必要之點，意思一致，而對於非必要之點，
      未經表示者，推定其約為成立，關於該非必要之點，當事人意思表示不一致時
      ，法院應依其性質定之」民法第一百五十三條定有明文，而該所謂「必要之點
      」通常指契約之要素而言，即某種契約不可或缺之原素，而系爭保險契約不可
      或缺之要素，舉凡保險費、『抵押住宅住址』、『保險標的』、保險金額、保
      險期間．．．等，均為保險契約當事人及關係人履行義務，主張權利之依據，
      當為必要之點。經查：
  （１）依陳登輝之要保書所示，其要保之抵押住宅為「高雄市前鎮區鎮昌二巷五三
        之二號」，惟被告出具之保險單卻載明「茲承上開抵押人因應承購後開抵押
        住宅與上開抵押權人簽訂貸款承還契約之需要．．．．」並將抵押住宅表列
        為『屏東縣新埤鄉○○村○○路四十七號』，兩者顯不一致，系爭保險契約
        不成立。
  （２）退步言，不論被告心中是認為抵押住宅為「高雄市前鎮區鎮昌二巷五三之二
        號」，而於意思表示誤以抵押住宅『屏東縣新埤鄉○○村○○路四十七號』
        為意思表示之內容，或係誤認抵押住宅為『屏東縣新埤鄉○○村○○路四十
        七號』並以之為承諾之意思表示內容，依民法第八十八條第一項、第二項之
        規定，在被告依法撤銷前，該意思表示仍為有效；且依民法第九十條之規定
        ，上開撤銷權自意思表示後經過一年而消滅，被告係於八十七年一月間出具
        保險單，縱認被告於九十年七月二十六日出具之住宅抵押貸款償還保險批單
        係『撤銷』前開抵押住宅地址而更正為「高雄市前鎮區鎮昌二巷五三之二號
        」，是項撤銷意思亦因除斥期間之經過而不生效力，係爭保險契約仍不成立
        。
  （３）依兩造所不爭執之合作契約前言約定：「茲為甲方（即原告）辦理住宅抵押
        貸款償還保證保險（依財政部（六０）台財錢發第一三八五九號令修正之保
        險單）．．．」，而依該號令之（二）住宅抵押貸款償還保證保險承保辦法
        第二項明示推行該保險之目的在『配合政府推行房屋政策，並協助個人在其
        財力範圍內自購住宅，特辦理本保險』；且合作契約第一條亦約定：「甲方
        所負責承保以乙方為被保險人償還保證，其內容以保單所載條款為依據。」
        ，而被告所出具之住宅抵押貸款償還保證保險單上，前言亦載有「．．．茲
        承上開抵押人（即要保人）因應『承購』後開抵押住宅而與抵押權人（即被
        保險人）簽訂借款契約之需要，繳付或允諾繳付後開約定之保險費，向本公
        司（即保險人）要保住宅抵押貸款償還保證保險．．．」等字樣，足證系爭
        保險標的為『陳登輝因應承購抵押住宅所需之貸款對抵押權人（即原告）之
        償還信用』；縱系爭保險契約之保險標的僅為「陳登輝貸款之償還信用」，
        『因應承購抵押住宅之需而貸款』亦為系爭保險契約之要素之一而為必要之
        點；再退步言之，縱『因應承購抵押住宅之需而貸款』僅為契約之偶素，亦
        因被上訴人對該偶素視為必要之點且於保險契約明白表示，而成為必要之點
        。而無論何者，當事人對該部分意思之一致，均為系爭保險契約成立之前提
        。而依陳登輝親書之貸款申請書上其貸款用途為投資週轉（要保人要保時並
        未提出予被告，乃原告申請理賠後於八十九年八月三日方提供），且原告於
        申請理賠時提供之放款往來明細查詢單中，亦顯示原告貸予陳登輝之款項為
        貳仟萬元，高出原告主張之買賣價（約一千二百八十萬）近一倍，原告雖不
        否認被證七之真正，卻主張會有一千六百萬及四百萬之放款記載，乃原告於
        八十九年七、八月提供該份資料予被告之際適逢原告改制，『當時』電腦整
        合轉檔錯誤所致，惟原告早於八十九年三月五日向被告申請理賠並檢附放款
        往來明細查詢單，原告所陳顯非真實；至原告所提陳登輝之之存摺往來明細
        ，為陳登輝帳號000-00-0000000-『九』之往來明細，惟原告
        申請理賠檢附之資料均係陳登輝帳號000-000-0000000-『四
        』之放款明細，與嗣後所提為不同之帳戶，佐以嗣後所提帳戶資料有八十七
        年一月二十日『連轉』一千六百萬及四百萬之記載，足見原告應係匯轉一千
        六百萬及四百萬予帳號000-000-0000000-『四』後，旋於同
        日再將其中之八百萬、二百萬匯入帳號000-000-0000000-『
        九』，緣此亦有八十七年一月二十日匯入八百萬及二百萬元之記載，在在證
        明原告確實在八十七年一月二十日貸予陳登輝二千萬元無誤。據此，陳登輝
        確係基於投資需要而貸款，與被告以要保人因應購屋之需而貸款為前提，就
        『承購』抵押住宅而貸款之承諾意思表示並非一致。另原告主張要保人陳登
        輝向原告借貸之金額與買賣合約書之尾款金額相符，惟依原告提供之屏東市
        第一信用合作社存放款明細分戶帳顯示，原告匯入一千萬元後，陳登輝於當
        天（即八十七年一月二十日）分別動用了六百零一萬八千五百二十四元及七
        萬七千一百零六元，並於一月二十二日動用三百四十五萬二千元，而斯時尚
        有餘額四十五萬三千九百十一元，若系爭買賣合約書為真實，若陳登輝貸款
        確係為給付高美琍尾款，則依買賣合約書第二條之記載，尾款一千萬應於陳
        登輝辦妥銀行貸款『同時』付清，陳登輝既已貸得一千萬元，為何未在貸款
        之同時付清尾款，反而以六百多萬、七萬多、三百多萬之方式分次提領，並
        餘有四十餘萬之餘額，顯見陳登輝借貸系爭款項並非為了清償高美琍房屋尾
        款，而係其個人投資週轉之需要。又原告提出陳登輝最新戶籍謄本，主張陳
        登輝業已遷入系爭抵押住宅，其購置系爭住宅係為供自行居住之用，惟依該
        戶籍謄本陳輝登之記事欄所載，陳登輝於九十年二月二十三日遷入系爭住宅
        （其於八十六年十一月三十日購買，為何於三年多後方遷入？）並於同一天
        隨即遷出，顯見陳登輝並未曾居住於系爭抵押住宅，原告主張，顯無理由。
  ３、原告辯稱陳登輝於八十六年十一月三十日與高美琍簽署不動產買賣契約書，向
      高美琍購置本件抵押房地，所載訂約日期亦為八十六年十一月三十日，惟原告
      所提出抵押房地之所有權狀卻顯示陳登輝買賣之原因發生日期為八十六年十二
      月二十七日，相差近一個月，佐以原告申請理賠時僅檢附不動產抵押借款實地
      調查表，並以不動產抵押借款實地調查表估定之時價一千二百七十九萬七千五
      百六十二元填載於要保書，以之為買賣成交價，顯見貸款之初原告並未取得系
      爭買賣合約書即予以撥貸，原告檢附之買賣合約書益顯其虛偽不實。
  ４、原告辯稱陳登輝係以首購利率貸得系爭貸款及抵押權登記權利價值為最高限額
      一千二百萬元，並提供放出檔明細查詢表上授信帳號為000-000-0000000-0，
      繳款帳號為000-000- 0000000-0主張其僅核貸一千萬元，惟：（１）依原告於
      當初核貸時向財團法人金融聯合徵信中心查詢之陳登輝個人借款餘額資訊，顯
      示陳登輝於借款時己向土地銀行等三銀行貸款合計九百零五萬元（放款餘額合
      計五百五十四萬一千元），其中土地銀行之部分應為不動產擔保之長期放款，
      顯見陳登輝名下應有其他不動產，其對系爭抵押房地是否為『首購』而適用首
      購利率，不無可議，而原告在未究明其是否為首購即以首購利率放貸，益見本
      件縱適用首購利率並不等於購屋貸款。（２）而抵押權部分，陳登輝是否有其
      他不動產另提供擔保予原告，抑或其另外貸得之一千萬係以他人之不動產提供
      擔保，甚至並未提供任何擔保，均有可能。遑論原告並無法解釋為何放款往來
      明細查詢中有連轉一千六百萬及四百萬元之記錄，益證原告確係貸放二千萬元
      予陳登輝。（３）至於原告所提之放出檔明細查詢表，被告否認其真正，蓋原
      告既然可以在申請理賠時提供載有連轉一千六百萬元及四百萬元之放款往來明
      細查詢，嗣後於起訴時另檢附僅載有八百萬及二百萬元之放款往來明細查詢，
      原告當然亦可為為了嬴得本件訴訟而製作對其有利之證物，原告既無法合理解
      釋其訴訟前即提供予被告之連轉一千六百萬及四百萬元之理由，則其他臨訟之
      穿鑿編? ，徒顯其主張之無據耳。（４）退步言之，縰使陳登輝確有購買系爭
      抵押房地，其亦未具為『因應承購抵押住宅而有貸款之需要』之條件，蓋其於
      親書之貸款申請書上其貸款用途為投資週轉。至於原告主張借款人之借款原因
      常係隨意勾選部分，查另案借款人洪陳玉葉勾選之借款原因係位於該用途欄第
      六項（位置在該欄右下方）之「個人投資」，顯非如上訴人所主張係任意勾選
      ；而陳登輝更除了勾選用途欄最後一項「其他」外，更於「其他」二字下親書
      『投資週轉』字樣，如此謹慎其事，益顯其貸款用途確為投資週轉，而與本保
      險係為配合財政部推行房屋政策使住者有其屋之宗旨不符，不言可明。
  ５、綜上，本件陳登輝確非基於購屋之需要而貸款，其要約與被告之承諾顯不一致
      ，系爭保險契約自難謂成立，上訴人請求給付保險金顯無理由。
（二）系爭保險契約因不成立而自始確定的不生效力，要不因事後之任何行為使其效
      力產生變動。從而，縱被告曾於九十年二月九日致函原告，又於九十年七月出
      具保險批單更改抵押住址，亦不使契約因此而成立。更何況依民法第一百五十
      五條（要約經拒絕者失其效力）及第一百六十條第二項（將要約為其他變更而
      為承諾者，視為拒絕要約）之規定，陳登輝之要約早因被告出具與其要約內容
      不符之保險單而失效，而被告嗣於九十年七月二十六日之批單，充其量亦僅為
      一新要約耳，而該要約又因未對契約相對人陳登輝為表示，亦不生效力。
（三）退步言，縱保險契約成立並有效，原告之請求權亦罹於時效，被告主張時效抗
      辯：
  １、保險法第六十五條規定，由保險契約所生之權利，自得為請求之日起，經過二
      年不行使而消滅。而系爭保險批單第七條約定「倘抵押人逾期達六個月未能繳
      付到期應還之借款本息時，抵押權人除應立即以書面通知本公司外，且依規定
      處分其抵押住宅，並將理賠書面文件整理齊全送至本公司，本公司於二星期內
      先行墊付」。
  ２、依原告提供之借據、放款往來明細查詢及擔保放款明細帳所示，陳登輝與原告
      間之借款契約約定本金及利息應自八十七年一月二十日起每一月為一期共分二
      四０期平均攤還，而陳登輝至八十七年十一月二十日止，僅繳納七期應攤還之
      本息（惟依借據其應已繳納十期應攤還之本息），斯時其逾期已達三個月未能
      繳付到期應繳付之本息，嗣並於八十八年二月二十日逾期達六個月，此觀原告
      以陳登輝為債務人向屏東地方法院申請核發之支付命令，請求之利息亦自八十
      七年八月二十日起算亦可明瞭（而至八十八年二月二十日止，逾期剛好六個月
      ）。依上開批單之規定，原告之請求權於八十八年二月二十一日即處於得請求
      之階段（不因陳登輝嗣於八十八年五月間曾經繳款而有所改變），惟被告遲於
      九十年九月間方為委請律師發函請求，顯已罹於時效，被告依法當得主張時效
      抗辯拒絕給付。
  ３、原告雖不否認陳登輝於八十八年二月二十日逾期達六個月致原告於斯時得請求
      給付保險金，惟以被告曾於九十年二月八日覆函同意原告延後申請理賠而主張
      時效應自九十年二月九日起算，實不足採，蓋被告在原告發函前，早於八十九
      年九月二十一日即發函拒絕理賠，原告在多次與被告總公司溝通無效後，竟於
      九十年元月九日轉向被告高雄分公司發函請求延後申請理賠，致被告高雄分公
      司誤認為原告尚未申請理賠而覆函同意（蓋依原告請求「延後申請款賠」之文
      義即為「逾期六個月可申請理賠惟因某種因素暫不申請，嗣後再申請」之意；
      若被告高雄分公司知悉原告早已申請理賠且總公司已經向原告表示拒絕理賠，
      即不可能覆函同意，），原告此舉，顯違反誠實信用原則且有故為詐欺之嫌，
      何能再請求法律之捍衛？
  ４、況且，縱認該同意函足使系爭請求權之時效自九十年二月八日起算，被告亦已
      爰依民法第八十八條，同法九十二條之規定於民國九十一年一月十一日當庭撤
      銷該意思表示，從而原告之請求權仍應於八十八年二月二十一日即處於得請求
      之階段，惟被告遲於九十年九月間方為委請律師發函請求，顯已罹於時效，被
      告依法主張時效抗辯拒絕給付。
三、證據：提出理賠申請書影本一份、貸款申請書影本一份、要保書影本一份、保險
    單影本一份、基本條款影本一份、批單影本一份、起訴書影本一份、判決書影本
    一份、合作契約書影本一份、財政部（六○）台財發字第一三八五九號函令修正
    （一）住宅抵押貸款償還保證書保險單（二）住宅抵押貸款償還保證保險承保辦
    法影本一份、放款往來明細查詢單影本一份、借款及擔保放款明細帳影本各一份
    、支付命令影本二份、財團法人金融聯合徵信中心個人借款餘額資訊影本一份、
    洪陳玉葉借款申請書影本一份為證。
丙、本院依職權調閱台灣高等法院九十年度保險上字第一二號民事卷宗及台灣屏東地
    方法院八十七年度促字第二二七九一號支付命令卷宗。
    理    由
一、原告起訴主張：原告為協助其授信客戶購置房屋、整修住宅，或其他因素所需資
    金，與被告合作，雙方約定由被告承保以原告為被保險人之償還保證。嗣因原告
    受理陳登輝之一千萬元申貸案，乃由陳登輝為要保人，向被告投保「住宅抵押貸
    款償還保證保險」，並經被告承保在案，雙方約定保險金額一百五十萬元，保險
    期間自八十七年一月二十日起至九十四年一月二十日止，原告已於八十七年一月
    二十日撥款一千萬元予陳登輝，惟借款人陳登輝自八十七年十二月二十日起即未
    依約償還前開借款債務，依系爭保險契約之約定，被告之保險責任即已發生，經
    原告依約處分抵押住宅，並於八十九年三月十五日備齊申請理賠文件向被告申請
    理賠，卻遭被告所拒。嗣原告復於九十年一月九日致函被告表明借款人陳登輝業
    向原告表示儘速清償意願，請求被告同意延後申請理賠事宜，被告亦於九十年二
    月八日以高分（九○）字第○一八號函覆同意在案，惟嗣原告於九十年九月廿六
    日另委請律師催告被告依約墊付保險理賠金時，仍遭被告所拒，因本於系爭保險
    契約，求為命被告給付一百五十萬元及自九十年十月十二日起算法定遲延利息之
    判決。
    被告則以：依陳登輝之出具要保書所示，其要保之抵押住宅為「高雄市前鎮區鎮
    昌二巷五三之二號」，與被告出具之保險單載明「茲承上開抵押人因應承購後開
    抵押住宅與上開抵押權人簽訂貸款承還契約之需要．．．．」並將抵押住宅表列
    為『屏東縣新埤鄉○○村○○路四十七號』，兩者顯不一致，系爭保險契約不成
    立；又依兩造系爭保險契約之約定，「因承購住宅而貸款」為系爭保險契約必要
    之點，陳登輝係以個人投資之貸款用途為要保之意思表示，與被告以要保人因應
    購屋之需而貸款為前提，就『承購』抵押住宅而貸款之承諾意思表示並非一致，
    系爭保險契約亦不成立，被告自不負墊付保險金之義務；退步言，縱認系爭保險
    契約成立並有效，原告之保險金給付請求權已罹於時效，被告主張時效抗辯拒絕
    給付等語，資為抗辯。
二、查原告前身屏東一信於八十七年間與被告合作，由被告負責承保以屏東一信為被
    保險人之償還保證，並約定該償還保證保險以向屏東一信為房屋抵押貸款之人為
    要保人，以屏東一信為被保證人。嗣陳登輝於八十六年十二月十七日，因投資周
    轉之需要，提供其於八十六年十一月三十日間向高美琍購入、位於高雄市前鎮區
    鎮昌二巷五三之二號之房地設定抵押，向屏東一信申請貸款一千萬元。屏東一信
    本於兩造合作契約，乃由陳登輝為要保人，向被告投保「住宅抵押貸款償還保證
    保險」，並經被告承保在案，雙方約定保險金額一百五十萬元，保險期間自八十
    七年一月二十日起至九十四年一月二十日止，屏東一信於八十七年一月二十日撥
    款一千萬元予陳登輝後，陳登輝未依約償還前開借款債務，經原告依約處分抵押
    住宅，並於八十九年三月十五日備齊申請理賠文件向被告申請理賠，惟遭被告所
    拒，嗣原告復於九十年一月九日致函被告表明陳登輝業向原告表示儘速清償意願
    ，請求被告同意延後申請理賠事宜，被告亦於九十年二月八日以高分（九○）字
    第○一八號函覆同意在案，惟嗣原告於九十年九月二十六日另委請律師催告被告
    依約墊付保險理賠金，仍遭被告所拒等事實，業經兩造分別提出住宅抵押貸款償
    還保證保險單、要保書、基本條款及保險批單、借款申請書、不動產買賣契約書
    、不動產抵押借款實地調查表、借據、放款往來明細查詢、擔保放款明細帳、支
    付命令、理賠申請書、被告（八九）太法字第○七九號函、原告（九○）聯信銀
    屏字第○○二號函、被告高分（九○）字第○一八號函、（九○）年容律字第○
    三六號函、掛號回執等件為證，復為兩造所不爭，堪信為真實。又原屏東一信嗣
    經財政部核准，於八十九年七月一日與台中六信合併變更組織為商業銀行即原告
    ，有財政部八十八年十二月二十九日台財融第八八七七三二○五號函、經濟部公
    司執照、銀行營業執照等件在卷足按，則依信用合作社法第三十四條：「信用合
    作社變更組織為商業銀行時，其權利義務由變更組織後之商業銀行承受。」之規
    定，原屏東一信就前開合作及保險契約之一切權利義務，依法應由原告承受。茲
    本件首應審究者，厥為被告抗辯原告之保險金給付請求權已罹於時效而拒絕給付
    ，是否有理？
三、按由保險契約所生之權利，自得為請求之日起，經過二年不行使而消滅，保險法
    第六十五條定有明文。又民法第一百二十八條規定，消滅時效自請求權可行使時
    起算，所謂請求權可行使時，乃指權利人得行使請求權之狀態而言（最高法院六
    十三年台上字第一八八五號判例可資參照）。經查，依兩造簽訂住宅抵押貸款償
    還保證保險批單第七條：「倘抵押人（指陳登輝）逾期達六個月未能繳付到期應
    還之借款本息時，抵押權人（指原告）除應立即以書面通知本公司（指被告）外
    ，且依規定處分其抵押住宅，並將理賠書面文件整理齊全送至本公司，本公司於
    二星期內先行墊付。」之約定，原告縱因陳登輝未依約按期清償債務而得請求被
    告給付保險金，參諸原告提供之借據、放款往來明細查詢及擔保放款明細帳顯示
    ，陳登輝與原告間之借款契約約定本金及利息應自八十七年一月二十日起每一月
    為一期共分二四０期平均攤還，而陳登輝至八十七年十一月二十日止，僅繳納七
    期應攤還之本息（依約陳登輝應繳十期攤還本息），斯時其逾期已達三個月未能
    繳付到期應繳之借款本息，此從原告以陳登輝為債務人向台灣屏東地方法院申請
    核發支付命令，其聲請狀載「陳登輝借款自八十七年八月二十日起即未依約繳息
    」，及該院所核發八十七年度促字第二二七九一號支付命令載陳登輝應給付原告
    「自八十七年八月二十日起算」之約定遲延利息即可明瞭，業經本院調閱該支付
    命令卷宗查明無訛，之後陳登輝仍未接續按期清償，累計至八十八年二月二十日
    時逾期已達六個月未能繳付到期應繳之借款本息，有放款往來明細查詢及擔保放
    款明細帳在卷可按，並為兩造所不爭，則依上開約定，原告之保險金給付請求權
    應自保險事故發生之時即八十八年二月二十一日可行使時起算；另，縱依原告主
    張陳登輝最後一次繳息時點為八十八年五月四日，其所繳款項用以抵付積欠本息
    及違約金，計算結果僅抵付至八十七年十二月二十日應繳之貸款本息等情，其累
    計至八十八年六月二十日時亦已逾期達六個月未能繳付到期應繳之借款本息，依
    上開約定，原告之保險金給付請求權應亦自保險事故發生之時即八十八年六月二
    十一日可行使時起算，故不論自八十八年二月二十一日或同年六月二十一日起算
    ，迄九十年九月二十六日原告委請律師發函催告被告給付或九十年十月二十六日
    原告提起本件訴訟之日止，皆已超過保險法第六十五條所規定之二年期間，原告
    之保險金給付請求權已罹於時效而消滅。再者，原告雖主張其於九十年一月九日
    致函被告請求延後申請理賠，並獲被告於九十年二月八日以高分（九○）字第○
    一八號覆函表示同意，請求權應自九十年二月八日起算云云。惟按所謂時效中斷
    者，係指時效完成以前，因法定事由之發生，而使前此已進行之時效期間歸於無
    效，重行起算其期間之意。查債務人之承認固為中斷時效之法定事由，惟民法第
    一百二十九條第一項第二款所稱之承認，乃債務人向請求權人表示認識其請求權
    存在之觀念通知，故必須債務人向請求權人表示認識其權利存在，始得謂為「承
    認」（最高法院五十一年台上字第一二一六號及二十六年鄂上字第三二號判例、
    七十七年台上字第一五六○號判決可資參照）。然查，原告於九十年一月九日以
    （九○）聯信銀屏字第○○二號簡便行文表致被告高雄分公司，其內容為「主旨
    ：本行擔保放款戶陳登輝延後申請理賠有關事宜，擬請同意辦理，惠請函覆。說
    明....... （二）借款人現因周轉不靈致無法如期支付本息。但因借款人及保證
    人現皆任職於屏東地政事務所且分別為主任及主任秘書，職業及收入尚稱穩定，
    且借款人二人表示會盡快前來處理，惠請貴公司同意延後申請理賠，待借款人改
    善財務狀況后清償本息，以減少貴我雙方損失。」，而被告於九十年二月八日以
    高分（九○）字第○一八號覆函原告謂「關於貴行（九○）聯信銀屏字第○○二
    號公文擔保放款戶陳登輝延後申請賠款，因周轉不靈致無法如期支付本息，待借
    款人改善財務狀況後清償本息乙案，本公司予以同意。」，揆諸雙方往來函文文
    義，僅因陳登輝向原告表示儘速清償意願，原告請求被告同意其延後申請理賠，
    被告予以同意，此所謂「同意」應係指被告同意原告得延後備齊申請理賠文件向
    被告申請理賠（即就上開住宅抵押貸款償還保證保險批單第七條約定申請理賠時
    間同意予以延長），並非被告表示承認原告之保險金給付請求權存在，亦無願意
    給付之意思。否則之前原告於八十九年三月十五日備齊申請理賠文件向被告申請
    理賠，為何遭被告（總公司）拒絕（被告於八十九年九月二十一日以（八九）太
    法字第○七九號函覆拒絕理由為：本件保險係針對「承購」抵押住宅之貸款與「
    已使用住宅」抵押貸放情形所有不同，貴行之貸款行為不具備可承保之理由，本
    公司歉難理賠。）？被告豈有在該拒絕理賠之事由未經排除前，突然改易之理？
    果被告有承認原告之保險金給付請求權且願給付，按理原告逕可依約請求給付，
    何須徵求被告同意其延後申請理賠？故依被告上開九十年二月八日高分（九○）
    字第○一八號函，尚無從認定被告對原告之保險金給付請求權為承認之表示，原
    告之主張因被告之承認而中斷時效云云，尚不足採。是以，系爭保險金給付請求
    權已罹於消滅時效，被告自得拒絕給付。
四、綜上所述，原告主張系爭保險金給付請求權尚未罹於時效，為不可採。被告辯稱
    已罹於時效，並提出時效消滅之抗辯，為可採信。從而，原告本於保險契約之法
    律關係，請求被告給付保險金一百五十萬元及自九十年十月十二日起算之法定遲
    延利息，為無理由，應予駁回。原告之訴既經駁回，其假執行之聲請已失所依附
    ，應併予駁回。
五、本件為判決基礎之事證已臻明確，兩造其餘攻擊防禦方法及所提證據，核於判決
    結果不生影響，無一一審究論述之必要，附此敘明。
六、結論：本件原告之訴為無理由，依民事訴訟法第七十八條，判決如主文。
中　　　華　　　民　　　國　　九十一　　年　　　四　　　月　　  九  　　日
                                            民事第二庭法      官　曾部倫
右為正本係照原本作成。
如對本判決上訴，須於判決送達後廿日內向本院提出上訴狀。
中　　　華　　　民　　　國　　九十一　　年　　　四　　　月　  　九  　　日
　　　　　　　　　　　　　　　　　　　　　　　　　　　法院書記官　柯月英
